【裁判字號】    96,訴緝,44
【裁判日期】    970229
【裁判案由】    違反護照條例等
【裁判全文】
臺灣士林地方法院刑事判決              96年度訴緝字第44號
公  訴  人  臺灣士林地方法院檢察署檢察官
被      告  丙○○
上列被告因違反護照條例等案件，經檢察官提起公訴（92年度偵
字第420 號、第2338號）及移送併案審理（96年度偵字第9557號
），本院判決如下：
    主  文
丙○○行使偽造私文書，足以生損害於公眾及他人，累犯，處有
期徒刑拾月，減為有期徒刑伍月，如易科罰金，以銀元佰元即
新臺幣玖佰元折算壹日，民國90年1 月9 日中華民國普通護照申
請書（收據號碼：0000000 號）背面申請人簽名欄內偽造之「丁○○」署押壹枚及冒用「丁○○」名義申辦之中華民國普通護照
（護照號碼：000000000） 壹本均沒收。
其餘被訴部分，公訴不受理。
   事  實
一、丙○○前於民國89年間因偽造文書案件，經臺灣臺北地方法
    院以89年度北簡字第1411號判決處有期徒刑3 月確定，於90
    年1 月19日徒刑易科罰金執行完畢。詎猶不知悔改，竟意圖
    為自己不法所有，在其臺北市○○區○○路4 段324 巷2弄7
    號之住處，徒手竊得其胞兄丁○○之國民身分證（親屬間竊
    盜罪部分未據告訴）。復基於行使偽造私文書之犯意及行使
    使公務員登載不實文書之概括犯意，於90年1 月9 日，在內
    政部警政署入出境管理局，以將丁○○之身分證影本黏貼在
    中華民國普通護照申請書（下稱護照申請書）上後偽造「丁○○」之署押1 枚及黏貼自己相片之方式，而偽造完成中華
    民國普通護照申請書，並將上開身分證、丙○○之照片連同
    護照申請書，持向外交部領事事務局（下稱領事事務局）申
    辦中華民國護照而加以行使，使領事事務局承辦人員誤認係
    丁○○所申辦，而將不實事項登載於職務上掌管之護照申辦
    資料之公文書內，據以核發貼有丙○○相片之丁○○名義中
    華民國護照（護照號碼：000000000）1本。丙○○於取得上
    開「丁○○」中華民國護照後，分別於同年1 月15日、1 月
    26 日 、4 月3 出入境時，將上開護照交予證照查驗人員查
    驗而行使之，足生損害於丁○○、領事事務局對於護照核發
    管理及入出境管理機關對入出境之管理。嗣丁○○本人於同
    年9 月19日，向領事事務局再行申辦護照遺失補發，經該局
    發覺丁○○所附於護照申請書上之照片與前次申請護照相片
    不符，始悉上情。
二、嗣於96年6 月15日下午15時40分許，丙○○自香港搭乘長榮
    航空公司BR-866號班機入境桃園中正機場時，為警查獲，並
    扣得其冒用丁○○名義申辦之中華民國普通護照1 本。
三、案經內政部警政署刑事警察局及內政部警政署航空警察局移
    送臺灣士林地方法院檢察署檢察官偵查起訴及移送併案審理
    。
    理  由
壹、有罪部分：
一、上揭犯罪事實業據被告丙○○於本院審理時坦承不諱，核與
    丁○○於警詢時（見臺灣士林地方法院檢察署92年度偵字第
    2338號卷第15頁至第16頁）、偵查中（見同上偵卷第44頁至
    第45頁）證述情節相符，並有領事事務局90年10 月15 日領
    （一）（90）字第9066002466號函附丁○○90年9 月19日中
    華民國普通護照申請書（收據號碼0000000 號）、委任書、
    中華民國護照遺失作廢申報表、90年1 月9 日中華民國普通
    護照申請書（收據編號：0000000 ，申請書上收件日期誤植
    為89年1 月9 日，應更正為90年1 月9 日，業據外交部領事
    事務局92年7 月31日領四字第0925 2274880號函覆在卷）（
    附於92年度偵字第2338號卷第18頁至第23頁及本院92年訴字
    第360 號卷第28頁）、國人入出境端末查詢報表（附於同上
    偵卷第28頁）及被告冒用丁○○名義申請之護照1 本（附於
    臺灣桃園地方法院檢察署96年度偵字第15313 號卷內）扣案
    可稽，足見被告之自白與事實相符。是本案事證明確，被告
    犯行堪以認定，應依法論科。
二、按被告行為後，94年2 月2 日修正公布之刑法已於95年7 月
    1 日生效施行，其中第2 條第1 項「行為後法律有變更者，
    適用行為時之法律。但行為後之法律有利於行為人者，適用
    最有利於行為人之法律」之規定，係規範行為後法律變更所
    生新、舊法律比較適用之準據法，並非刑法實體法律，自不
    生行為後法律變更之比較適用問題，故刑法修正施行後，應
    適用該修正後之第2 條第1 項之規定，依「從舊、從輕」之
    原則比較新、舊法律之適用；又比較新舊法時，應就罪刑有
    關之共犯、未遂犯、想像競合犯、牽連犯、連續犯、結合犯
    ，以及累犯加重、自首減輕暨其他法定加減原因（如身分加
    減）與加減例等一切情形，綜其全部罪刑之結果而為比較後
    ，再適用有利於行為人之法律處斷，而不得一部割裂分別適
    用不同之新、舊法（最高法院24年上字第4634號、29年上字
    第964 號判例意旨及最高法院95年度第8 次刑事庭會議決議
    參照）。經查：
(一)關於罰金刑：刑法第214 條使公務員登載不實罪，其法定刑
    有關罰金部分為（銀元）5 百元以下罰金。查刑法分則編各
    罪所定罰金刑之貨幣單位原為銀元，修正前刑法第33條第5
    款規定：「罰金：1 元（銀元）以上。」，而依罰金罰鍰提
    高標準條例規定，就72年6 月26日前修正之刑法部分條文罰
    金數額提高2 至10倍，其後修正者則不提高倍數，並依現行
    法規所定貨幣單位折算新臺幣條例規定，以銀元1 元折算新
    臺幣3 元。修正後刑法第33條第5 款規定：「罰金：新臺幣
    1000元以上，以百元計算之。」，刑法第33條第5 款所定罰
    金貨幣單位經修正為新臺幣後，刑法分則各罪所定罰金刑之
    貨幣單位亦應配合修正為新臺幣，為使刑法分則編各罪所定
    罰金之最高數額與刑法修正前趨於一致，乃增訂刑法施行法
    第1 條之1 ：「中華民國94年1 月7 日刑法修正施行後，刑
    法分則編所定罰金之貨幣單位為新臺幣。94年1 月7 日刑法
    修正時，刑法分則編未修正之條文定有罰金者，自94 年1月
    7 日刑法修正施行後，就其所定數額提高為30倍。但72年6
    月26日至94年1 月7 日新增或修正之條文，就其所定數額提
    高為3 倍。」。從而，刑法修正後刑法分則編各罪所定罰金
    刑之最高數額，適用刑法施行法第1 條之1 之規定後，並無
    不同，即對被告並無有利或不利之情形；惟修正後刑法第33
    條第5 款所定罰金刑最低數額，較之修正前提高，自以修正
    前刑法第33條第5 款規定有利於被告。
(二)關於牽連犯：修正前刑法第55條有關「犯一罪而其方法或結
    果之行為犯他罪名者，從一重處斷」之牽連犯規定，業經修
    正刪除，此刪除雖非犯罪構成要件之變更，但顯已影響行為
    人刑罰之法律效果，自屬法律有變更，比較修正前、後之刑
    法規定，自以修正前論以牽連犯一罪，較修正後一罪一罰之
    數罪有利於被告。
(三)關於連續犯：修正前刑法第56條有關「連續數行為而犯同一
    之罪名者，以一罪論，但得加重其刑至二分之一」之連續犯
    規定，經修正刪除，此刪除雖非犯罪構成要件之變更，但顯
    已影響行為人刑罰之法律效果，自屬法律有變更，依新法第
    2 條第1 項規定，比較新、舊法結果，仍應適用較有利於被
    告之行為時法律即舊法論以連續犯（最高法院95年第8 次刑
    事庭會議決議參照）。
(四)綜上，本件經綜合觀察全部罪刑比較之結果，依修正後刑法
    第2 條第1 項前段規定，適用修正前第33條第5 款、第55條
    、第56條之規定，對被告較有利，自應全部適用修正前刑法
    相關規定而為論科。
三、核被告所為，係犯刑法第216 條、第210 條行使偽造私文書
    罪、同法第216 條、第214 條之行使使公務員登載不實文書
    罪。又被告在申請書上偽造署名係偽造私文書之部分行為，
    不另論罪。其偽造私文書、使公務員登載不實文書之低度行
    為，各為行使偽造私文書、行使使公務員登載不實文書之高
    度行為所吸收，均不另論罪。其先後3 次行使使公務員登載
    不實文書犯行（持「丁○○」之護照入、出境），時間緊接
    ，犯罪構成要件相同，顯係基於概括犯意為之，為連續犯，
    應依修正前刑法第56條之規定以一罪論，並加重其刑。被告
    所犯行使偽造私文書罪、連續行使使公務員登載不實文書罪
    間，有方法結果之牽連關係，為牽連犯，應依修正前刑法第
    55條之規定從一重行使偽造私文書罪處斷。被告所犯行使偽
    造私文書罪部分雖未經起訴，然此部分與已起訴之行使使公
    務員登載不實文書罪間有牽連犯裁判上一罪之關係，為起訴
    效力所及，本院自得併予裁判，附此敘明。公訴人認被告丙○○與證人丁○○間有犯意聯絡及行為分擔，為共同正犯，
    惟證人丁○○所涉違反護照條例案件業經本院判決無罪確定
    ，有本院92年度訴字第360 號刑事判決及臺灣高等法院93年
    度上訴字第1258號刑事判決各乙份在卷可考，復經本院核閱
    全卷無訛，是公訴人所指應有誤會。被告前於89年間因偽造
    文書案件，經臺灣臺北地方法院以89年度北簡字第1411號判
    決處有期徒刑3 月確定，於90年1 月19日徒刑易科罰金執行
    完畢，有臺灣高等法院被告前案紀錄表在卷可稽，其於有期
    徒刑執行完畢後5 年內，再犯本件有期徒刑以上之各罪，因
    被告為故意犯，不論依修正前之刑法第47條或修正後之刑法
    第47條第1 項之規定，均構成累犯，對被告而言並無有利或
    不利之情形，故毋庸比較，應逕適用裁判時法律（最高法院
    95年11月7 日第21次刑庭會議決議參照），即均依修正後刑
    法第47條第1 項規定論以累犯，並均加重其刑。爰審酌被告
    為圖己便，竟冒用他人身分申辦護照，並持該證件入出境，
    而妨害出入境管理之正確性，惟犯後坦承犯行，尚有悔意，
    並其犯罪手段、動機、智識程度等一切情狀（依最高法院95
    年度第8 次刑事庭會議決議六、(一)之意旨，修正後刑法第57
    條之規定，為法院就刑之裁量審認標準見解之明文化，非屬
    法律之變更，無新舊法比較適用之問題），量處如主文所示
    之刑；又中華民國96年罪犯減刑條例業於96年7 月4 日公布
    ，並於96年7 月16日施行，而被告犯罪係在96年4 月24日以
    前，雖被告因逃匿而於93年1 月13日經本院通緝，並於96
    年6 月12日為警緝獲歸案，此有本院93年1 月13日93年士院
    刑洪緝字第5 號通緝書、96年6 月12日96年士院刑洪銷字第
    287 號撤銷通緝書可憑，然被告經通緝之時間係在中華民國
    96年罪犯減刑條例公布、施行前，其經緝獲之時間亦在該條
    例公布、施行之前，斯時尚不知有減刑條例之減刑規定，自
    與同條例第5 條規定之立法意旨，即知有減刑之規定，仍不
    主動投案，故不得減刑之規定不符，仍應予以減刑，爰依同
    條例第2 條第1 項第3 款，均減其宣告刑二分之一；再按犯
    最重本刑為5 年以下有期徒刑以下之刑之罪，依本條例規定
    減為6 月以下有期徒刑、拘役者，應於為減刑裁判時，併諭
    知易科罰金折算之標準，中華民國96年罪犯減刑條例第9 條
    定有明文。查被告行為後，刑法第41條有關易科罰金之規定
    ，分別於90年1 月10日修正施行，及於94年2 月2 日修正公
    布、95年7 月1 日生效施行。其中90年1 月10日修正前刑法
    第41條第1 項規定：「犯最重本刑為3 年以下有期徒刑以下
    之刑之罪，而受6 月以下有期徒刑或拘役之宣告，因身體、
    教育、職業或家庭之關係，執行顯有困難者，得以1 元以上
    3 元以下折算1 日，易科罰金。」，上開易科罰金折算標準
    ，並依被告行為時之罰金罰鍰提高標準條例第2 條前段（現
    已刪除，下稱修正前罰金罰鍰提高標準條例第2 條）規定，
    就其原定數額提高為100 倍折算1 日，則被告行為時之易科
    罰金折算標準，應以銀元100 元以上300 元以下折算1 日，
    經折算為新臺幣後，應以新臺幣300 元以上900 元以下折算
    1 日。嗣該條文於90年1 月10日經公布修正，並於同年1 月
    12日生效（下稱90年1 月10日修正公布刑法），該條第1 項
    規定：「犯最重本刑為5 年以下有期徒刑以下之刑之罪，而
    受6 個月以下有期徒刑或拘役之宣告，因身體、教育、職業
    、家庭之關係或其他正當事由，執行顯有困難者，得以1 元
    以上3 元以下折算1 日，易科罰金。」，亦即將得易科罰金
    之法定刑上限為有利被告之修正而提高為法定刑5 年以下有
    期徒刑之罪，得易科罰金，其折算數額仍應適用修正前罰金
    罰鍰提高標準條例第2 條之規定，並經換算為新臺幣後，應
    以新臺幣300 元以上900 元以下折算1 日。惟被告行為後之
    本院裁判時，同條文再經修正，修正後刑法第41條第1項 前
    段則規定：「犯最重本刑為5 年以下有期徒刑以下之刑之罪
    ，而受6 個月以下有期徒刑或拘役之宣告者，得以新臺幣1
    千元、2 千元或3 千元折算1 日，易科罰金。」，比較上開
    被告行為時法、90年1 月10日修正公布刑法及裁判時之刑法
    第41條第1 項易科罰金折算標準，以適用90年1 月10 日 修
    正公布之法律，並同時引用被告行為時之修正前罰金罰鍰提
    高標準條例第2 條之規定，最有利於被告，自應依該條項之
    規定諭知易科罰金之折算標準。
四、本案偽造之丁○○中華民國普通護照申請書1 紙已行使交付
    領事事務局，並非被告所有，惟其背面申請人簽名欄內偽造
    之「丁○○」署押1 枚，不問屬於犯人與否，均應依刑法第
    219 條宣告沒收。被告冒用「丁○○」名義申辦之中華民國
    普通護照1 本，為被告所有且係因犯罪所得及供犯罪所用之
    物，應依刑法第38條第1 項第2 款、第3 款之規定，宣告沒
    收。
五、公訴人雖認被告丙○○與同案被告丁○○基於共同犯意聯絡
    ，先於90年1 月9 日，由丁○○提供身分證，供丙○○影印
    使用於中華民國普通護照申請書上，再由丙○○在申請書上
    填寫丁○○之年籍資料、偽簽丁○○之署名，並繳交丙○○
    之照片，向領事事務局申請護照，經該局不知情之公務員於
    同年月10核發護照之行為，係犯護照條例第23條第4 項之冒
    用他人名義申請護照罪而提起公訴，然按護照條例第23條第
    3 項之罪，以將國民身分證交付他人或謊報遺失供冒名申請
    護照為成立要件，同條第4 項之罪，則針對前項冒用名義申
    請護照者，特設其處罰規定，故如冒用名義申請護照之人，
    其持以申請護照之國民身分證，非該國民身分證之本人所交
    付或該國民身分證本人以謊報遺失為由所領得，即非該條項
    所處罰之對象，最高法院著有95 年 度臺非字第214 號裁判
    要旨可參，亦即行為人持以申請護照之國民身分證，需為該
    國民身分證之本人為供冒名申請護照而交付，始成立護照條
    例第23條第4 項之罪。本案證人丁○○之國民身分證係被告
    竊得而非證人丁○○供冒名申請護照而自行交付，業據認定
    如前，是依據前開說明，被告所為並不成立護照條例第23條
    第4 項之罪，惟因公訴人認此部分與上揭被告所犯行使使公
    務員登載不實文書罪間為牽連犯裁判上一罪關係，爰不另為
    無罪之諭知。
貳、公訴不受理部分：
一、公訴意旨略以：被告丙○○與同案被告乙○○（業經本院判
    決無罪確定）基於共同犯意聯絡，被告丙○○先於91年4 月
    間通知乙○○申辦加拿大簽證，由乙○○於同年6月初委請
    不知情之蔡淑玲向大眾旅行社簽證中心辦理加拿大簽證，經
    於同年月12日核發。乙○○又於同年6月初向蔡淑玲稱欲於
    同年月14、15日偕同姪子陳信宇（即丙○○之長子）赴香港
    旅遊，請代訂機位，經蔡淑玲代為訂妥機位後，乙○○即與
    陳信宇及友人甲○○出境前往香港。乙○○於同年月14日下
    午在香港即將自己之護照交予丙○○，由丙○○將乙○○之
    護照交予不知名之女子使用，該女子遂於同年月15日下午在
    香港機場冒用乙○○護照欲前往加拿大，經發覺非乙○○本
    人遭拒，該女子遂改搭乘華航班機自中正機場入境，因認被
    告丙○○所為係犯護照條例第24條第3 項之將護照交付他人
    以供他人冒名使用罪。
二、按「本法於在中華民國領域內犯罪者，適用之。」、「犯罪
    之行為或結果，有一在中華民國領域內者，為在中華民國領
    域內犯罪。」、「在香港或澳門或在其船艦、航空器內，犯
    下列之罪者，適用刑法之規定：一、刑法第5 條各款所列之
    罪。二、臺灣地區公務員犯刑法第6 條各款所列之罪者。三
    、臺灣地區人民或對於臺灣地區人民，犯前2 款以外之罪，
    而其最輕本刑為3 年以上有期徒刑者。但依香港或澳門之法
    律不罰者，不在此限。香港或澳門居民在外國地區犯刑法第
    5 條各款所列之罪者；或對於臺灣地區人民犯前項第1 款、
    第2 款以外之罪，而其最輕本刑為3 年以上有期徒刑，且非
    該外國地區法律所不罰者，亦同。」刑法第3 條前段、第4
    條、香港澳門關係條例第43條分別定有明文。次按「對於被
    告無審判權者，應諭知不受理之判決。」刑事訴訟法第303
    條第6 款亦有明文。
三、經查，公訴人認被告丙○○將乙○○之護照交付他人以供他
    人冒名使用之犯罪地點為香港地區，並非在中華民國領域之
    內，而護照條例第24條第3 項之罪並非刑法第5 條所規定之
    罪，且其法定最重本刑為5 年以下有期徒刑，亦非刑法第7
    條所規定最輕本刑3 年以上有期徒刑之罪，揆諸上揭說明，
    我國護照條例第24條第3 項之規定在香港地區並無適用之餘
    地，是故，本院對被告上開我國境域外所犯將護照交付他人
    以供他人冒名使用之行為，並無審判權，依法應為被告不受
    理判決之諭知。
據上論斷，應依刑事訴訟法第299 條第1 項前段、第303 條第6
款，刑法第2 條第1 項前段、刑法第216 條、第210 條、第214
條、第219 條、第47條第1 項、第38條第1 項第2 款、第3 款、
修正前刑法第56條、第55條、90年1 月10日修正公布之刑法第41
條第1 項前段、第2 項，修正前罰金罰鍰提高標準條例第2 條，
現行法規所定貨幣單位折算新臺幣條例第2 條，中華民國96 年
罪犯減刑條例第2 條第1 項第3 款、第7 條、第9 條、第10 條
第1 項，判決如主文。
本案經檢察官余秉甄到庭執行職務。
中    華    民    國    97    年    2     月    29    日
                  刑事第六庭審判長法  官  楊得君
                                  法  官  莊明達
                                  法  官  許永煌
以上正本證明與原本無異。
如不服本判決，應於收受送達後10日內向本院提出上訴書狀，其
未敘述上訴之理由者並得於提起上訴後20日內向本院補提理由書
（均須按他造當事人之人數附繕本）。
                                  書記官  陳淑琪
中    華    民    國    97    年    2     月    29    日
附錄論罪科刑法條
中華民國刑法第216條
行使第210 條至第215 條之文書者，依偽造、變造文書或登載不
實事項或使登載不實事項之規定處斷。
中華民國刑法第210條
偽造、變造私文書，足以生損害於公眾或他人者，處 5 年以下有
期徒刑。
中華民國刑法第214條
明知為不實之事項，而使公務員登載於職務上所掌之公文書，足
以生損害於公眾或他人者，處3 年以下有期徒刑、拘役或5 百元
以下罰金。


司法院資訊處製作；財團法人民間司法改革基金會備份。
